臺灣臺中地方法院刑事判決　　　　　　　　　　　　九十三年度訴字第二五四一號
　　公　訴　人　臺灣臺中地方法院檢察署檢察官
　　被　　　告　丁○○
　　選任辯護人　陳浩華律師
　　被　　　告　丙○○
右列被告因偽造文書等案件，經檢察官提起公訴（九十三年度偵字第一九二一號），
本院判決如左：
    主  文
丁○○行使偽造私文書，足以生損害於公眾及他人，處有期徒刑陸月，如易科罰金，
以參佰元折算壹日。
丙○○行使偽造私文書，足以生損害於公眾及他人，處有期徒刑肆月，如易科罰金，
以參佰元折算壹日。
    犯罪事實
一、丁○○為丙○○之弟，丁○○與甲○○原為夫妻（於民國八十七年二月二十日結
    婚，九十二年五月六日辦理離婚登記），於婚姻關係存續期間即八十九年七月間
    ，甲○○由其父乙○○出資，在臺中縣太平市○○里○○路○段一○八號，設立
    「星光大道撞球館」並登記負責人為甲○○，由甲○○與丁○○共同經營星光大
    道撞球館。嗣因甲○○、丁○○二人情感生變，於八十九年十月間，甲○○與丁○○分居，甲○○搬至臺中縣沙鹿鎮○○路十九號與父親乙○○同住。詎丁○○
    意圖為自己不法之所有，於九十二年三月十日趁甲○○上班而未在前揭住處之際
    ，向甲○○之父親乙○○以欲探視子女之名義，借機進入甲○○之房間，徒手竊
    取甲○○之國民身分證、「星光大道撞球館」營利事業登記證。得手後，丁○○
    ，與丙○○共同基於行使偽造私文書之犯意聯絡，於九十二年四月八日，在不詳
    處所，由丁○○擅自將甲○○放置在上址「星光大道撞球館」辦公室內之「星光
    大道撞球館」印章、甲○○所有之印章各乙枚，由其保管之機會，冒以甲○○之
    名義，偽造其同意將「星光大道撞球館」之所有權讓渡予丙○○之具有私文書性
    質之讓渡書、承諾書後，委由不知情之稅務代理人蘇振賢於九十二年四月十日，
    向臺中縣政府建設局商業課人員，辦理變更登記負責人為丙○○，使承辦公務人
    員將此不實事項登載於職務上所掌之公文書，足生損害於甲○○及臺中縣政府對
    營利事業管理之正確性。
二、案經甲○○訴由臺灣臺中地方法院檢察署檢察官偵查起訴。
    理  由
一、訊據被告丁○○坦承：確曾於九十二年三月十日，至告訴人甲○○位在臺中縣沙
    鹿鎮○○路十九號之住處，拿取告訴人之國民身分證乙節；被告丁○○、丙○○
    均坦承：確於九十二年四月間，委由證人蘇振賢將「星光大道撞球館」負責人甲○○辦理變更為丙○○，惟均矢口否認有何偽造文書等犯行，被告丁○○辯稱：
    當初「星光大道撞球館」是大家合資經營的，總資金為六百萬元，伊出資四百多
    萬元，告訴人由其父乙○○出資九十多萬元，被告丙○○也有出資。伊與告訴人
    於九十二年五月六日離婚，離婚時有談及撞球館拆夥之事，因為被告丙○○之股
    東，所以才將負責人變更為丙○○，變更負責人乙事，告訴人知情，伊並未有偽
    造文書之犯行。辦理負責人變更時所用之告訴人國民身分證、印章，是告訴人之
    父乙○○親身交給伊，伊並未竊取告訴人之證件云云；被告丙○○辯稱：伊原本
    就是「星光大道撞球館」之股東，伊出資六十萬元，被告丁○○因為經營不善，
    所以將該店移轉登記至伊名下，要給伊經營云云。然查：
（一）被告丁○○雖矢口否認有何竊取告訴人所有之國民身分證、營利事業登記證之
      犯行，辯稱：是證人乙○○將告訴人之國民身分證交給伊，伊事先曾經過告訴
      人同意云云。惟查：告訴人於本院審理時以證人身分結證稱：九十二年三月十
      日當天晚上，伊發現伊的國民身分證、營利事業登記證不見了，伊詢問證人即
      伊父親乙○○，是否有人進入伊房間，乙○○說當天丁○○曾來過。伊打電話
      給丁○○，丁○○回稱他沒有拿，但是在九十二年三月二十五日，丁○○將伊
      國民身分證拿給乙○○，營利事業登記證還是沒有拿回來。伊曾打電話質問丁○○，他說拿伊國民身分證是為了將伊戶籍遷至「星光大道撞球館」（見本院
      九十三年十二月二十三日審理筆錄）等語，證人乙○○於本院審理時亦結證稱
      ：九十二年三月十日，被告丁○○曾至伊住處，他說要看小孩，當天小孩在二
      樓。當日告訴人下班後回來後，曾告訴伊，她發現國民身分證、營利事業登記
      證不見了，伊告訴告訴人說，被告丁○○曾來過。後來九十二年三月二十五日
      丁○○拿告訴人的國民身分證來還（見本院九十四年一月七日審理筆錄）等語
      明確，則被告丁○○確曾於上揭時、地，未經告訴人同意而竊取告訴人所有之
      國民身分證及「星光大道撞球館」之營利事業登記證。
（二）被告丁○○、丙○○均矢口否認有何偽造文書之犯行，被告丁○○辯稱：伊與
      告訴人於九十二年五月六日離婚，離婚時有談及撞球館拆夥之事，因為被告丙○○之股東，所以才將負責人變更為丙○○，變更負責人乙事，告訴人知情云
      云；被告丙○○辯稱：伊原本就是「星光大道撞球館」之股東，伊出資七十萬
      元，被告丁○○因為經營不善，所以將該店移轉登記至伊名下，要給伊經營云
      云。然查：
（１）被告二人均坦承：確於九十二年四月間，委由證人蘇振賢將「星光大道撞球館
      」負責人甲○○辦理變更為丙○○，核與告訴人所指述之情節相符，且證人蘇
      振賢於偵查中結證稱：「星光大道撞球館」是被告丁○○委託伊辦理變更負責
      人，伊的職業是稅務代理人。當時辦理變更負責人時，是被告紀華拿公司印鑑
      章與營利事業登記證正本、被告丙○○的國民身分證被告丙○○與告訴人間的
      讓渡書給伊辦理。被告丁○○是在九十二年四月份將讓渡書交給伊，要伊辦理
      過戶，但因為之前有罰款無法辦理過戶，後來處理好罰款後，伊在七月間才辦
      理過戶（見偵查卷第五八、五九頁）等語明確。本案「星光大道撞球館」負責
      人由告訴人變更為被告丙○○係於九十二年四月十日申請辦理，有臺中縣政府
      九十三年六月二十九日府建商字第○九三○一六八二五四號函暨所附具之營利
      事業登記抄本在卷可參。
（２）告訴人於本院審理時指稱：伊於九十二年五月六日和被告丁○○寫完離婚協議
      書，被告丁○○告訴伊，他把營利事業登記證的負責人變更為被告丙○○，所
      以伊於九十二年七月，到臺中市縣政府閱覽營利事業登記資料，看到負責人已
      遭變更。在被告丁○○告訴伊負責人變更之事時，伊當場要求他將負責人改回
      伊名下。這家撞球館是伊父親出資的，所以該撞球館是伊的財產（見本院九十
      三年十二月），則依告訴人所言，被告丁○○將「星光大道撞球場」辦理負責
      人變更為被告丙○○乙事，告訴人事先並不知情。
（３）被告丁○○雖於本院審理時陳稱：開這家撞球場總共花了六百萬元，伊出資四
      百多萬元，證人乙○○出資九十餘萬元云云，惟依被告丁○○所提出之出資證
      明以觀，係於八十九年七月間標得互助會約七十萬元，於九十年七月間標得互
      助會六十六萬九千元，有證明書二紙在卷可憑，共僅一百三十餘萬元，本案「
      星光大道撞球館」係於八十九年九月十八日設立登記，有營利事業登記抄本在
      卷可參，姑不論該撞球館於八十九年間即設立，被告丁○○所提供之出資證明
      中，六十六萬九千元係於九十年七月間始取得該筆資金，被告丁○○所提出之
      出資證明亦與其所陳稱，提供該撞球館之成立費用四百萬元亦相差甚遠；被告
      丙○○於本院審理時陳稱：伊就該店出資七十萬元，是以銀行匯款（見本院九
      十三年十一月五日訊問筆錄），然其所提出之出資證明，則係於九十年八月十
      日所標得之互助會款六十七萬餘元，有收據乙紙附卷可參，而被告丁○○於本
      院審理時陳稱：被告丙○○出資三十萬元（見本院九十三年十一月五日訊問筆
      錄）；嗣於本院審理時又改稱：被告丙○○出資六十萬元（見本院九十四年一
      月七日審理筆錄），則被告二人實際出資之時間、金額究竟多少，實有疑義。
（４）告訴人於本院審理時陳稱：「星光大道撞球館」是伊父親乙○○出資，由伊經
      營（見本院九十三年十二月二十三日審理筆錄）；證人乙○○於本院審理時結
      證稱：當時要開這家撞球館時，告訴人說錢不夠，所以伊出借二百五十萬元之
      支票，加上現金一百萬元，共三百五十萬元（見本院九十四年一月七日審理筆
      錄），且有證人乙○○臺中商業銀行支票存款帳戶交易明細乙份在卷足參。若
      依被告丁○○所稱，其共出資四百多萬元，證人乙○○出資九十餘萬元，則其
      未先就該筆出資額應何時，如何返還告訴人或證人乙○○之事予以處理，即將
      該撞球場移轉登記予被告丙○○，完全未思及如何處理該部分之出資？況被告
      丙○○於本院審理時自承：伊於九十二年六月一日接手該撞球館，於同年八月
      將撞球館轉手出賣，賣了八十萬元，含押金三十萬元，實際上拿到五十萬元（
      見本院九十三年十二月二十三日審理筆錄）等語明確，依被告二人所言，被告
      丙○○出資之金額最多僅七十萬元，被告丁○○出資四百萬元（含被告丙○○
      出資部分），證人乙○○出資九十萬餘元，而被告丁○○竟將該撞球館過戶予
      被告丙○○，僅以被告丙○○之出資抵過戶之對價，實與常情有悖。
（５）被告丁○○雖於本院審理時陳稱：伊與告訴人離婚時，已將財產分清楚，告訴
      人說要接手這家店，這部分伊拿了三十六萬元來取得該店的所有權云云。然被
      告丁○○就已提出三十六萬元予告訴人，以作為取得該撞球館所有權對價之證
      明，於本院審理時均未能提出證據證明，且本件撞球館是於九十二年四月十日
      申請辦理變更負責人為被告丙○○，被告丁○○與告訴人係於九十二年五月六
      日辦理離婚登記，已詳如前述，「星光大道撞球館」既係被告丁○○與告訴人
      於離婚前劃分財產而來，告訴人豈有先將該撞球館先行過戶予被告丙○○再辦
      離婚之理？況若果如被告丁○○所稱，業已拿三十六萬元予告訴人，過戶乙節
      事先經告訴人同意，告訴人又豈需在離婚後一個月即九十二年六月九日至臺中
      縣警察局霧峰分局太平分駐所口頭備案（見偵查卷第六八頁），表示其所有之
      「星光大道撞球館」證件遭竊？
（６）至辯護人於本院審理時陳稱：證人蘇振賢於偵查中之陳述可證明，告訴人事前
      知悉要將撞球館辦理負責人變更為被告丙○○云云。經查：證人蘇振賢於偵查
      中結證稱：告訴人係在星光大道撞球館過戶給被告丙○○後，於九十二年七月
      間打電話給伊，告訴人打電話簡單問說「這個案件辦理的如何？」，伊回稱「
      都過戶好了」，但伊不知道主詞、受詞是指誰，告訴人當時並未問是將撞球館
      過至何人名下。然告訴人在九十二年四月份辦理過戶期間並無打過電話給伊；
      佐以告訴人於偵查中所稱：後來伊知道撞球館遭被告丁○○偷偷辦理過戶，離
      婚後伊要求被告丁○○要將撞球場過戶回來，在九十二年大約八月份，伊才知
      道被告丁○○是委託證人蘇振賢辦理，嗣後伊才打電話給證人蘇振賢查過戶了
      沒有，他說已經過戶了，所以伊誤以為是已經由被告丙○○過回伊名下（均見
      偵查卷第五九、六十頁）等語，則證人蘇振賢應係誤解告訴人所指過戶一事係
      指將負責人由告訴人名義變更為被告丙○○，而告訴人亦誤以證人蘇振賢係指
      將負責人變更回告訴人名下。況果如被告二人所稱，辦理負責人變更登記乙事
      確事先徵得告訴人同意，則告訴人理應於九十二年四月間辦理變更登記時即與
      證人蘇振賢聯絡，何以至辦理變更登記後始與證人蘇振賢聯絡？是證人蘇振賢
      前揭所稱，尚無足為被告二人有利之認定。再被告丙○○於本院審理時自承：
      伊登記為「星光大道撞球館」負責人該件事情是被告丁○○告訴伊，此事經過
      告訴人同意，伊未遇見告訴人（見本院九十三年十二月二十三日審理筆錄）；
      被告丁○○於本院審理時自承：伊無法證明事前經過告訴人同意拿取證件辦理
      過戶（見本院九十四年一月七日審理筆錄）等語，則被告二人上揭所辯，顯無
      足採信。是本件事證明確，被告二人犯行洵堪認定，應予依法論科。
二、論罪部分：
（一）被告丁○○就竊取告訴人所有之國民身分證、「星光大道撞球館」營利事業登
      記證部分所為，係犯刑法第三百二十條第一項普通竊盜罪；被告丁○○利用告
      訴人將「星光大道撞球館」印章、告訴人所有之印章放置在「星光大道撞球館
      」辦公室內，由其保管之機會，與被告丙○○盜用前揭印章，而偽造「星光大
      道撞球館」讓渡書、承諾書後，再由不知情之蘇振賢持該等偽造之讓渡書、承
      諾書，向不知情之臺中縣政府建設局商業課人員辦理負責人變更之所為，則係
      犯刑法第二百十六條、第二百十條之行使偽造私文書罪、同法第二百十四條使
      公務員登載不實罪。
（二）被告丁○○、丙○○二人就前揭行使偽造私文書、使公務員登載不實犯行間，
      有犯意聯絡，行為分擔，為共同正犯。被告等利用不知情之蘇振賢行使上開偽
      造之讓渡書、承諾書，向臺中縣政府建設局商業課人員辦理負責人變更之所為
      ，為間接正犯。
（三）公訴人雖認：被告丁○○於上揭時、地，竊取告訴人所有之國民身分證、「星
  光大道撞球館」營利事業登記證、及「星光大道撞球館」印章、告訴人印章云
      云。然查：告訴人於本院審理時明確指稱：伊於九十二年三月十日所失竊之物
      品為國民身分證、「星光大道撞球館」營利事業登記證，「星光大道撞球館」
      印章、及伊所有之印章是放置在「星光大道撞球館」辦公室內，以作為警察臨
      檢時之用（見本院九十三年十二月二十三日審理筆錄）等語明確，且告訴人於
      偵查中亦僅指稱：伊告被告丁○○於九十二年三月十日，在臺中縣沙鹿鎮○○
      路十九號竊取伊所有之國民身分證及「星光大道撞球館」營利事業登記證（見
      偵查卷第十九頁），亦未提及被告丁○○曾至告訴人上開住處竊取「星光大道
      撞球館」印章、告訴人印章乙事，是被告丁○○於九十二年三月十日，在告訴
      人前揭住處，竊取告訴人所有之國民身分證、「星光大道撞球館」營利事業登
      記證。公訴人前開所指，容有誤會。
（四）被告丁○○、丙○○盜用印章於前開私文書上，為偽造私文書之階段行為，不
      另論罪；又其等偽造後持以行使，其偽造之低度行為應為行使之高度行為所吸
      收，僅論以行使偽造私文書罪。
（五）被告丁○○竊取告訴人所有之國民身分證、「星光大道撞球館」營利事業登記
      證之目的，係用於偽造「星光大道撞球館」讓渡書、承諾書，以向臺中縣政府
      建設局商業課人員辦理負責人變更；被告丙○○偽造「星光大道撞球館」讓渡
      書、承諾書之目的，是用以向臺中縣政府建設局商業課人員辦理負責人變更，
      是被告丁○○所犯上開竊盜、行使偽造私文書、使公務員登載不實罪三罪間、
      被告丙○○所犯前開行使偽造私文書、使公務員登載不實罪二罪間，各具有方
      法、結果之牽連關係，為牽連犯，各應從一重之行使偽造私文書處斷。公訴人
      雖認：被告二人所犯行使偽造私文書、使公務員登載不實罪二罪，係以一行為
      觸犯上揭二罪，為想像競合犯云云，容有未洽。
（六）爰審酌被告二人犯罪動機、手段、對於告訴人之權利造成損害之程度，及犯罪
      後仍飾詞卸責，顯無悔意，本件係由被告丁○○一人竊取告訴人證件後，再與
      被告丙○○共同偽造私文書，被告二人參與犯罪之程度等一切情狀，量處如主
      文所示之刑，以示懲儆。
據上論斷，應依刑事訴訟法第二百九十九條第一項前段，刑法第二十八條、第二百十
六條、第二百十條、第二百十四條、第三百二十條第一項、第五十五條，罰金罰鍰提
高標準條例第一條前段，判決如主文。
中      華      民      國    九十四    年      一      月    二十八    日
                                    臺灣臺中地方法院刑事第五庭
                                        審判長法  官  梁堯銘
                                              法  官  林慧英
                                              法  官  劉麗瑛
右正本證明與原本無異。
如不服本判決，應於送達後十日內向本院提出上訴狀（須附繕本），上訴於臺灣高等
法院臺中分院。
                                              書記官
中      華      民      國    九十四    年      一      月    二十八    日
附錄論罪科刑法條
中華民國刑法第二百一十六條
行使第二百十條至第二百十五條之文書者，依偽造、變造文書或登載不實事項或使登
載不實事項之規定處斷。
中華民國刑法第二百一十條
偽造、變造私文書，足以生損害於公眾或他人者，處五年以下有期徒刑。
中華民國刑法第二百一十四條
明知為不實之事項，而使公務員登載於職務上所掌之公文書，足以生損害於公眾或他
人者，處三年以下有期徒刑、拘役或五百元以下罰金。
中華民國刑法第三百二十條第一項
意圖為自己或第三人不法之所有，而竊取他人之動產者，為竊盜罪，處五年以下有期
徒刑、拘役或五百元以下罰金。
